最高法院刑事判決　　　　　　　　　　　　　　　八十六年度台上字第七二七三號
　　上訴人　台灣高等法院台南分院檢察署檢察官
　　被　告　甲○○
右上訴人因被告背信案件，不服台灣高等法院台南分院中華民國八十五年八月二十一
日第二審更審判決（八十五年度上更(一)字第三十四號，起訴案號：台灣雲林地方法院
檢察署八十二年度偵續(一)字第二十五號），提起上訴，本院判決如左：
    主  文
原判決撤銷，發回台灣高等法院台南分院。
    理  由
本件原判決以公訴意旨略以：被告甲○○與蔡秋桐、蔡秋發係兄弟關係，被告與蔡照
敏係叔侄關係，茲有坐落雲林縣水林鄉○○段地號四三八之三號田面積三‧三二二二
公頃、同段四三八之六號田面積○‧六五九八公頃、同段四三八之七號建面積○‧六
五九七公頃、同段四二八之八號田面積○‧七九二七公頃、同段四三八之九號建面積
○‧二四二七公頃，應有部分均為三六○○○分之八八一六等五筆土地，原係蔡照敏
之祖父，即蔡秋桐、蔡秋發及被告之父蔡傳德生前與其弟蔡知高（已歿）、蔡河共同
購得，而信託登記為被告名義所有，蔡傳德於民國七十二年八月八日死亡後，蔡秋桐
等因而與被告取得前揭土地公同共有之權利，然被告不就上開信託登記土地移轉為其
他繼承人之公同共有，為此蔡照敏等於八十一年六月三十日起訴請求確認彼等有公同
共有權之訴，於訴訟中，被告並將系爭土地擅自轉售給洪調和，而為違背前開信託契
約，委由被告管理上開土地之任務，足生損害於公同共有人石蔡金枝、吳蔡英、蔡照
敏、蔡秋桐、蔡秋發、蔡淑麗、吳蔡惜、王蔡懶、蔡美麗、蔡張記、蔡意梅之財產，
因認被告涉有刑法第三百四十二條第一項背信罪嫌等情。經審理結果，認被告犯罪不
能證明，因而撤銷第一審科刑判決，改判諭知被告無罪，固非無見。
惟查：審理事實之法院，對於被告之犯罪證據，應從各方面詳予調查，以期發現真實
，苟非調查之途徑已窮，而被告之犯罪嫌疑，仍屬不能證明，要難遽為無罪之判斷。
又刑法上之侵占罪，係以侵占自己持有他人之物為要件，所謂他人之物，包括動產及
不動產，故不動產亦得為侵占罪之客體。對於占有中之共有物意圖為自己不法之所有
予以盜賣，其行為即構成侵占罪。上訴意旨謂：證人蔡輝於原審法院八十二年度上字
第一二六號請求返還信託物事件內證稱「我嫂嫂是蔡傳德的太太（即該案之上訴人蔡
張記），三年前，要替她把系爭財產分一分，以免兄弟爭財不和，在分財產時，兩造
當時對書無意見，甲○○也同意分給他們（指本件告訴人等）每人約二百多坪，但
後來又反悔」（見該卷第四十頁），該民事卷復經原審調卷查核屬實。苟其證述屬實
，其他繼承人已因信託人死亡而請求被告返還信託物，被告復同意返還告訴人等每人
各約二百多坪土地，足證上開五筆土地係屬告訴人等與被告之共有物，乃被告對於占
有中之共有土地予以盜賣，能否謂無侵占犯行，尚非無研求之餘地。本院前次發回意
旨業予指明，原審仍未詳細查明，遽為無罪之判決，難謂適法。上訴意旨指摘原判決
不當，非無理由，應認原判決仍有發回更審之原因。又本件雖屬刑事訴訟法第三百七
十六條第五款所列之案件，惟於修正刑事訴訟法施行前，原得上訴於第三審法院，且
已繫屬於法院，依刑事訴訟法施行法第五條第一項規定，仍應依施行前之法定程式終
結之，附此明。
據上論結，應依刑事訴訟法第三百九十七條、第四百零一條，判決如主文。
中      華      民      國    八十六    年     十二     月     十一     日
                              最高法院刑事第五庭
                                  審判長法官  陳  錫  奎
                                        法官  洪  清  江
                                        法官  吳  昭  瑩
                                        法官  吳  昆  仁
                                        法官  李  伯  道
      右正本證明與原本無異
                                              書  記  官
中      華      民      國    八十六    年     十二     月     十七     日
